【裁判字號】    98,訴,279
【裁判日期】    980603
【裁判案由】    確認通行權等
【裁判全文】
臺灣彰化地方法院民事判決  98年度訴字第279號
原        告  癸○○
被        告  戊○○
              己○○
              丁○○
              丙○○
              乙○○
              辛○○
              甲○○
              壬○○
兼上列八人共
同訴訟代理人  庚○○  住彰化縣.
訴 訟代理 人  鄭秀珠律師
複  代理  人  子○○  住彰化縣.
上列當事人間請求確認通行權存在等事件，本院於民國98年5月
13日言詞辯論終結，茲判決如下：
    主      文
原告之訴駁回。
訴訟費用新台幣壹萬壹仟零玖拾捌元由原告負擔。
    事實及理由
一、原告主張：
  (一)坐落彰化縣大村鄉○○段129地號土地（以下簡稱系爭甲地
    土地），及其上同上段9建號、門牌彰化縣大村鄉○○路○
    段132號建物（以下簡稱系爭房屋），係原告經由法院拍賣
    而取得所有權
  (二)系爭房屋自民國69年7月19日興建完成後，即供居住使用。
    而被告所有坐落同上段133地號土地（以下簡稱系爭乙地）
    長期以來成為既成道路，供民眾對外通行使用，已達30年之
    久。
  (三)豈料，原告取得系爭甲地及房屋所有權後，被告屢次無故妨
    礙或阻撓原告通行系爭乙地，甚至以大型花盆等障礙物置於
    系爭房屋前方，致原告無法進出，影響原告權益至鉅。
  (四)系爭甲地為袋地，必須通行系爭乙地，始得對外通行使用。
    又系爭乙地成為既成道路已達30年之久，現有彰化客運等公
    車通行，再加上一般民眾均以其作為道路使用。被告既明知
    系爭乙地係供原告及公眾通行之道路，竟在系爭乙地上堆置
    大型花盆等障礙物，堵住原告系爭甲地全部出入口，以此阻
    撓原告之進出，顯已侵害原告通行之權利。
  (五)爰依民法第184條第1項、第767條中後段及第787條等規定，
    請求：(1)確認原告對於系爭乙地之通行權存在。(2)被告應容
    忍並不得妨礙或阻撓原告通行系爭乙地。(3)被告應將系爭乙
    地上之花盆等障礙物移除（起訴狀誤載為拆除）等語。
二、被告辯稱：
  (一)系爭乙地毗鄰系爭甲地部分並非既成道路，原告主張顯非事
    實。
  (二)系爭乙地自始均由被告使用，且被告置放在系爭乙地上之花
    盆，早在原告取得系爭甲地之前。又該置放行為乃被告所有
    權之正當行使，並未違法。
  (三)被告置放花盆後，尚留1公尺寬之空間，供原告為通常通行
    使用。由此，足見原告使用系爭甲地及房屋，並無障礙。
  (四)依民法第787條第2項規定及最高法院見解，均認通行權人應
    於通行必要範圍內，擇其周圍地損害最少處所及方法為之，
    且所謂通行範圍應以使土地（袋地）得為「通常使用」為已
    足，不得因通行權人個人特殊用途，或道路是否整齊美觀之
    市容考量，而損及周圍地所有人之利益。茲因被告已預留1
    公尺寬之空間，足供原告為通常通行使用。惟原告竟擴大要
    求系爭乙地全部均供其通行使用，即屬無據。
  (五)從而，原告之訴顯無理由，爰請求駁回原告之訴等語。
三、兩造不爭執事項：
  (一)系爭甲地及房屋係原告經由法院拍賣而取得所有權。
  (二)系爭乙地為被告所有。
  (三)系爭甲、乙地相毗鄰。
四、兩造爭執事項：
  (一)系爭乙地是否為既成道路？
  (二)原告就系爭乙地有無袋地通行權存在？
  (三)原告請求被告容忍並不得妨礙或阻撓原告通行系爭乙地，有
    無依據？
  (四)原告請求被告應將系爭乙地上花盆等障礙物移除，有無依據
    ？
五、按「土地因與公路無適宜之聯絡，致不能為通常使用者，土
    地所有人得通行周圍地以至公路。但對於通行地因此所受之
    損害，應支付償金。前項情形，有通行權人，應於通行必要
    之範圍內，擇其周圍地損害最少之處所及方法為之。」，民
    法第787條定有明文。基此袋地通行權規定，可知適用此規
    定之前提，即其法定構成要件：第一必須為土地所有人或其
    他利用權人，第二必須土地與公路無適宜之聯絡，致不能為
    通常之使用。例如土地與公路隔離，全無進出通路之情形。
    或土地與公路間雖有進出之通路，但不適宜之情形，始足當
    之。經查：有關系爭乙地是否供作公眾通行道路使用？何時
    編定何路名？何時開通？平日由何機關養護？經本院向彰化
    縣大村鄉公所函詢結果，據該公所98年4月16日彰大鄉建字
    第0980005118號函檢附現況照片覆稱：「本案茄苳段133地
    號土地是否供公眾通行道路使用？經查現地為茄苳路（彰59
    線）二段道路，確實供公眾使用道路；另何時編定何路名？
    何時開通？經查路名為茄苳路民國78年2月1日本鄉都市計畫
    圖發布實施前已存在，平時由本所辦理養護。」等語。由此
    ，可知系爭乙地為供公眾通行之既成道路無訛。次查：系爭
    甲、乙地相毗鄰，業如前述，復有地籍圖謄本及現況照片附
    卷可參。揆諸前開規定及說明，系爭甲地並無不通公路情形
    ，則原告主張對於系爭乙地有袋地通行權存在，於法無據，
    要難採認。
六、按既成巷道之通行僅屬公用地役關係之反射利益，其本質屬
    於公法關係，與私法上之法律關係不同。而民事訴訟係當事
    人得向法院訴請以判決保護其私法之權利，故當事人不得本
    於土地為既成巷道之公用地役權之關係，於民事訴訟請求占
    用該巷道之人不得有妨害其通行之行為，而應係請求地方政
    府以公權力加以排除，始為正途。經查：系爭乙地長期供公
    眾通行使用，核屬既成道路，業如前述，被告自有容忍公眾
    通行之義務。換言之，原告通行系爭乙地，僅屬公用地役關
    係之反射利益而已，非謂原告就系爭乙地已取得私法上之權
    利。惟原告竟以其所有權及通行權受侵害為由，於本件民事
    訴訟主張被告應容忍並不得妨礙或阻撓原告通行系爭乙地，
    及被告應將系爭乙地上花盆等障礙物移除，難謂有據，不足
    採信。
七、從而，原告依據民法第184條第1項、第767條中後段及第787
    條等規定，即本於侵權行為損害賠償請求權、所有人物上請
    求權及袋地通行權等法律關係，請求：(1)確認原告對於系爭
    乙地之通行權存在。(2)被告應容忍並不得妨礙或阻撓原告通
    行系爭乙地。(3)被告應將系爭乙地上之花盆等障礙物拆除，
    為無理由，應予駁回。
八、本件事證已臻明確，兩造其餘攻擊防禦方法及舉證，經審酌
    後於判決之結果並無影響，亦無再開辯論調查之必要，爰不
    再贅詞論列。
九、訴訟費用負擔之依據：民事訴訟法第78條。
中    華    民    國    98    年     6    月    3     日
                民事第一庭      法  官  陳正禧
上正本係照原本作成。
如不服本判決，須於收受判決正本送達後20日內，向本院提出上
訴狀。
中    華    民    國    98    年     6    月    4     日
                                書記官  蕭美鈴


司法院資訊處製作；財團法人民間司法改革基金會備份。
